【裁判字號】    94,重訴,272
【裁判日期】    950427
【裁判案由】    遷讓房屋
【裁判全文】
臺灣高雄地方法院民事判決             94年度重訴字第272號
原      告   高雄硫酸錏股份有限公司
                       聯絡地.
法定代理人   己○○
訴訟代理人   曾劍虹律師
複代理人     甲○○
被      告   乙○○
             丙○○
             丁○○
兼上二人共同
訴訟代理人   戊○○
上列當事人間遷讓房屋事件，本院於民國95年4 月13日言詞辯論
終結，判決如下：
    主  文
被告乙○○應將附表一編號一所示之建物及附表二編號一所示之
土地遷讓交還原告，並應自民國九十四年十二月二十日起至交還
上開房地之日止，按年給付原告新台幣陸萬零陸佰壹拾壹元。
被告戊○○、張芫禎、張芫銘應將附表一編號二所示之建物及附
表二編號二所示之土地遷讓交還原告，並應自民國九十四年八月
九日起至交還上開房地之日止，按年給付原告新台幣伍萬壹仟肆
佰柒拾元。
原告其餘之訴駁回。
訴訟費用由被告負擔。
本判決第一項於原告以新台幣壹佰參拾壹萬元供擔保後，得假執
行。第二項於原告以新台幣捌拾貳萬元供擔保後，得假執行。但
被告戊○○、張芫禎、張芫銘如以新台幣貳佰肆拾柒萬肆仟柒佰
捌拾伍元為原告預供擔保，得免為假執行。
原告其餘假執行之聲請駁回。
    事實及理由
一、被告乙○○未於言詞辯論期日到場，核無民事訴訟法第386
    條各款所列情形，爰依原告之聲請，由其一造辯論而為判決
    。
二、原告主張：訴外人徐永吉、陳清波原任職於原告公司，分別
    配住原告所有如附表一編號一、二所示房屋。嗣原配住人徐
    永吉於民國71年2 月1 日退休離職，陳清波於65年10月10日
    退休離職，因本件配住宿舍之法律關係為使用借貸，原配住
    人既已退休離職，該使用借貸目的已完畢，應遷讓返還上開
    房屋，惟其等均未返還，現由原配住人徐永吉之孫即被告乙
    ○○占用附表一編號一所示房屋（一樓增建廚房、廁所等建
    物，因附合成為房屋所有權之一部分，由原告取得所有權）
    ，由原配住人陳清波之女即被告戊○○、及陳清波之孫即被
    告張芫禎、張芫銘占用附表一編號二所示房屋，屢經原告向
    被告要求遷讓交還房屋，被告均置之不理，兩造間使用借貸
    目的既已完畢，原告即得請求返還借用物即上開房地，被告
    迄今仍占用，應屬無權占有，爰本於民法第767 條所有物返
    還請求權、第470 條借貸物返還請求權，請求被告遷讓交還
    附表一所示之建物及附表二所示之土地。另因被告無權占用
    上開房屋及屬原告所有之土地，享有相當於租金之不當得利
    ，致原告受有同額損害，爰依不當得利之規定，請求被告返
    還其所受之利益（以被告所占用房屋現值加基地申報地價總
    額之年息10％計算）。聲明求為判決：（一）被告乙○○應
    將附表一編號一所示之建物及附表二編號一所示之土地遷讓
    交還原告，並應自補正（二）狀繕本送達翌日起至交還上開
    房地之日止，按年給付原告新台幣（下同）121,132 元。（
    二）被告戊○○、張芫禎、張芫銘應將附表一編號二所示之
    建物及附表二編號二所示之土地遷讓交還原告，並應自起訴
    狀繕本送達翌日起至交還上開房地之日止，按年給付原告
    102,940元。（三）原告願供擔保，請准宣告假執行。
三、被告乙○○未於言詞辯論期日到場，亦未提出書狀作何聲明
    或陳述。被告戊○○、張芫禎、張芫銘則以：原告不得請求
    其等搬離配住之房屋及請求不當得利之損害金，若要求其等
    搬離，應比照國營企業補償等語置辯。答辯聲明求為判決：
    （一）駁回原告之訴。（二）如受不利之判決，願供擔保請
    准免為假執行。
四、原告主張訴外人徐永吉、陳清波原任職於原告公司，分別配
    住原告所有如附表一編號一、二所示之房屋，嗣原配住人徐
    永吉於71年2 月1 日退休離職，陳清波於65年10月10日退休
    離職，均未返還上開房屋，現分由被告乙○○、以及被告戊
    ○○、張芫禎、張芫銘占用上開房屋之事實，業據原告提出
    土地登記謄本為證，且被告乙○○對原告主張之事實，已於
    相當時期受合法之通知，而於言詞辯論期日不到場，復未提
    出準備書狀為爭執，依民事訴訟法第280 條第1 項、第3 項
    之規定，視同自認，而被告戊○○、張芫禎、張芫銘亦不爭
    執，原告上開主張，自堪信為真實。
五、得心證之理由
（一）按所有人對於無權占有或侵奪其所有物者，得請求返還之
      。民法第767 條第1 項定有明文。次按因任職關係獲准配
      住系爭房屋，固屬使用借貸之性質，然其既經離職，依借
      貸之目的，當然應視為使用業已完畢，揆諸民法第470 條
      之規定，原告自得據以請求交還系爭房屋。最高法院著有
      44年台上字第802 號判例足資參照。查，訴外人徐永吉、
      陳清波既係因任職於原告公司始分別受配住附表一編號一
      、二房屋，渠等與原告間就上開房屋即成立使用借貸關係
      ，嗣原配住人徐永吉、陳清波分別於71年2 月1 日、65年
      10 月10 日退休離職，該使用借貸目的已完畢，原告即得
      請求返還借用物即上開房地，被告繼續占有使用，自屬無
      權占有，原告自得依據民法第470 條第1 項借用物返還請
      求權、同法第767 條第1 項所有物返還請求權之法律關係
      ，請求被告乙○○遷讓交還如主文第一項所示之房地，以
      及請求被告戊○○、張芫禎、張芫銘遷讓交還如主文第二
      項所示之房地。被告戊○○、張芫禎、張芫銘辯稱：原告
      不得請求其等搬離如附表一編號二所示房屋云云，顯不足
      採。另被告戊○○、張芫禎、張芫銘辯稱：若有要其等搬
      離，應比照國營企業補償云云，為原告所否認，且原告依
      上開規定本得請求被告戊○○、張芫禎、張芫銘返還附表
      一編號二及附表二編號二所示之房屋及土地，被告戊○○
      、張芫禎、張芫銘又未能提出原告應補償其等之依據，是
      被告戊○○、張芫禎、張芫銘上開主張顯屬無據，自不足
      採。
（二）次按動產因附合而為不動產之重要成分者，不動產所有人
      ，取得動產所有權。民法第811 條定有明文。查，被告乙
      ○○占用附表一編號一所示房屋後，於屋後、屋旁增建如
      附圖一A 部分橘色所示，並作為廁所、廚房之用，而該等
      建物與原建物使用共同壁，仍須利用原建物之門戶進出，
      而無獨立之進出通路，各該增建部分，已與原建物附合而
      成為一整體等情，有現場照片4 張在卷可憑，是上開增建
      物因附合成為上開房屋之一部分，依上開民法第811 條規
      定，由原告取得上開增建部分之所有權。故被告乙○○既
      因訴外人徐永吉與原告間之使用借貸關係消滅，須自上開
      房屋搬遷，原告本於民法第767 條所有物返還請求權之法
      律關係，請求被告乙○○亦須自增建部分遷出，交還全部
      建物，於法自屬有據，應予准許。
（三）復按無法律上之原因而受利益，致他人受損害者，應返還
      其利益，但依其利益之性質或其他情形不能返還者，應償
      還其價額，民法第179 條前段、第181 條後段分別定有明
      文。而無權占有他人土地，可能獲得相當於租金之利益，
      為社會通常之觀念，最高法院著有61年台上字第1695號判
      例可資參照。又城市地方房屋之租金，以不超過土地及建
      築改良物申報總價額年息10％為限，土地法第97條第1 項
      定有明文。所謂土地總價額，係以法定地價為準，土地法
      施行法第25條亦有規定，而法定地價，依土地法第148 條
      規定，係土地所有人依該法規定所申報之地價。則依此計
      收租金之規定，於不當得利事件固非可當然一體適用，然
      非不可據以為計算不當得利所得利益之標準。又所謂年息
      10％為限，乃指基地租金之最高限額而言，並非必須照申
      報價額年息10％計算之，尚須斟酌基地之位置、工商繁榮
      程度、使用人利用基地之經濟價值、所受利益、彼等關係
      及社會感情等情事，以為決定。查，附表一編號一所示房
      屋現值為49,300元，其坐落高雄市苓雅區○○○段第973
      之10、973 之11、973 之12地號土地之申報地價為11,200
      元，坐落同段第973 之29、973 之30、973 之31地號土地
      之申報地價為23,040元，附表一編號二所示房屋之現值為
      102,100 元，坐落高雄市○○區○○段第890 號地號土地
      之申報地價為15,717元等情，有土地登記謄本、房屋稅籍
      證明書等在卷可稽，而被告乙○○及被告戊○○、張芫禎
      、張芫銘分別占用如附表二編號一、二所示之土地面積乙
      節，亦經本院會同高雄市政府地政處新興地政事務所及鹽
      埕地政事務所人員到場勘測屬實，並製有勘驗筆錄、照片
      及土地複丈成果圖等附卷足稽，自堪信為真實。次查，被
      告乙○○所占用坐落高雄市區○○○路26巷11弄15號房屋
      及其坐落土地臨近忠孝二路、仁愛一街，交通堪稱便利，
      鄰近亦有銀行、診所、量販店，生活機能良好，而被告戊
      ○○、張芫禎、張芫銘所占用坐落高雄市前金區○○○路
      519 巷42號房屋及其坐落土地臨近成功一路、市○○路，
      交通堪稱便利，鄰近亦有醫院、飯店、棒球場及餐廳，生
      活機能良好等情，高雄市門牌查詢系統2 份附卷可參，惟
      上開房屋均為年久陳舊之磚造屋舍，此有本院94年9 月22
      日至現場勘驗所拍攝之照片3 張附卷可佐，本院審酌上開
      房地附近居住情形、繁榮程度，及系爭房地利用之狀況，
      認為被告就占用如附表一、二所示房屋及土地所受相當於
      租金之利益，以按房屋及土地申報總價額年息5 ％計算為
      適當。綜上，被告既消極減免其應支付使用系爭土地之代
      價，而受有相當於租金之利益，並致原告受有損害，原告
      自得依不當得利之法律關係請求被告返還其等所受之利益
      ，故被告戊○○、張芫禎、張芫銘辯稱：原告不得請求不
      當得利之損害金云云，不足採信。原告請求被告乙○○自
      補正（二）狀繕本送達翌日即94年12月20日起至遷讓交還
      附表一編號一所示建物及附表二編號一所示土地之日止，
      按年給付相當於租金之不當得利金額60,611元，請求被告
      戊○○、張芫禎、張芫銘自起訴狀繕本送達翌日即94年8
      月9 日起至遷讓交還附表一編號二所示建物及附表二編號
      二所示土地之日止，按年給付相當於租金之不當得利金額
      51,470元（計算式詳如附表二損害金計算式欄所示），應
      予准許，逾此部分之請求，應屬無據。
六、綜上所述，訴外人徐永吉、陳清波係因任職於原告公司，而
    分別受配住附表一編號一、二所示房屋，使用借貸之目的已
    經完畢，本件被告占用上開房屋即屬無權占有。從而，原告
    依據民法第470 條第1 項借用物返還請求權、同法第767 條
    第1 項所有物返還請求權之法律關係，請求被告乙○○遷讓
    交還附表一編號一所示建物及附表二編號一所示土地，請求
    被告戊○○、張芫禎、張芫銘遷讓交還附表一編號二所示建
    物及附表二編號二所示土地，並依不當得利之法律關係，請
    求被告乙○○自補正（二）狀繕本送達翌日即94年12月20日
    起至遷讓交還前開房屋及土地之日止，按年給付相當於租金
    之不當得利60,611元，請求被告戊○○、張芫禎、張芫銘自
    起訴狀繕本送達翌日即94年8 月9 日起至遷讓交還前開房屋
    及土地之日止，按年給付相當於租金之不當得利51,470元，
    為有理由，應予准許，逾此部份之請求，為無理由，應予駁
    回。
七、原告及被告戊○○、張芫禎、張芫銘均陳明願供擔保，聲請
    宣告假執行或免為假執行，經核原告勝訴部分，合於法律規
    定，爰分別酌定相當之擔保金額宣告之；至原告敗訴部分，
    其假執行之聲請因訴之駁回而失所依據，不予准許，應併予
    駁回。
八、本件事證已臻明確，兩造其餘攻擊防禦方法，核於判決結果
    不生影響，爰不一一論斷，附此敘明。
九、據上論結，本件原告之訴為一部有理由，一部無理由，依民
    事訴訟法第385 條第1 項前段、第79條、第85條第1 項前段
    、第390條第2 項、第392 條第2 項，判決如主文。
中    華    民    國    95    年    4     月    27    日
                  民事第二庭 審判長 法  官  鄭月霞
                                    法  官  伍逸康
                                    法  官  邱泰錄
上為正本係照原本作成。
如不服本判決，應於送達後20日內，向本院提出上訴狀並表明上
訴理由，如於本判決宣示後送達前提起上訴者，應於判決送達後
10日內補提上訴理由書（須附繕本）。
中    華    民    國    95    年    4     月    28    日
                                    書記官  林慧君
┌───────────────────────────────────────────────┐
│附表一：被告應返還原告之建物（及坐落之基地）                                                  │
├──┬────┬───────────┬─────────┬─────┬───────────┤
│編號│被告姓名│    坐落土地地號      │ 建物門牌號碼     │ 圖示位置 │建物及占用土地面積（平│
│    │        │                      │                  │          │方公尺）              │
├──┼────┼───────────┼─────────┼─────┼───────────┤
│一  │乙○○  │高雄市苓雅區○○○段第│高雄市苓雅區忠孝  │附圖一所示│主建物一層28.5、二層  │
│    │        │973 之10、973 之11、97│二路26巷11弄15號  │Ａ部分    │24.74 ，空地4.46，一  │
│    │        │3 之12、973 之29、973 │                  │          │層增建建物31.8，占用土│
│    │        │之30、973 之31號      │                  │          │地面積合計64.76       │
├──┼────┼───────────┼─────────┼─────┼───────────┤
│二  │戊○○  │高雄市○○區○○段第  │高雄市前金區成功  │附圖二所示│空地（Ａ部分）6、一層 │
│    │張芫禎  │890號                 │一路519 巷42號    │Ａ、Ｂ、Ｃ│建物（Ｂ部分）8、一層 │
│    │張芫銘  │                      │                  │、Ｄ部分  │建物（Ｃ部分）36、空地│
│    │        │                      │                  │          │（Ｄ部分）9 、二層建物│
│    │        │                      │                  │          │ 36，占用土地面積59   │
└──┴────┴───────────┴─────────┴─────┴───────────┘
┌────────────────────────────────────────────────┐
│附表二：被告應給付原告之損害金（新台幣，元以下四捨五入）                                        │
├──┬────┬────────┬────────────────┬────┬─────────┤
│編號│被告姓名│建物門牌號碼及基│占用土地面積（平方公尺）及土地申│建物價值│損害金計算式      │
│    │        │地地號          │報地價（元＼平方公尺）          │（元）  │                  │
│    │        │                ├───────┬───┬────┤        │                  │
│    │        │                │土地地號      │  面積│申報地價│        │                  │
│    │        │                │              │      │（元）  │        │                  │
├──┼────┼────────┼───────┼───┼────┼────┼─────────┤
│一  │乙○○  │高雄市苓雅區忠孝│ 973之10      │5.76  │11,200  │49,300  │｛〔（5.76＋17.14 │
│    │        │二路26巷11弄15號├───────┼───┼────┤        │4.9）x11,200〕＋〔│
│    │        │（高雄市苓雅區過│ 973之11      │17.14 │11,200  │        │（5.41＋23.17 ＋  │
│    │        │田子段）        ├───────┼───┼────┤        │8.38）x23,040 〕＋│
│    │        │                │ 973之12      │4.9   │11,200  │        │49,300｝x5％      │
│    │        │                ├───────┼───┼────┤        │=60,611           │
│    │        │                │ 973之29      │5.41  │23,040  │        │                  │
│    │        │                ├───────┼───┼────┤        │                  │
│    │        │                │ 973之30      │23.17 │23,040  │        │                  │
│    │        │                ├───────┼───┼────┤        │                  │
│    │        │                │ 973之31      │8.38  │23,040  │        │                  │
├──┼────┼────────┼───────┼───┼────┼────┼─────────┤
│二  │戊○○  │高雄市前金區成功│ 890          │59    │15,717  │102,100 │〔（59x15,717）＋ │
│    │張芫禎  │一路519 巷42號（│              │      │        │        │ 102,100〕x5 ％=  │
│    │張芫銘  │高雄市前金區北金│              │      │        │        │ 51,470           │
│    │        │段）            │              │      │        │        │                  │
│    │        │                │              │      │        │        │                  │
└──┴────┴────────┴───────┴───┴────┴────┴─────────┘


司法院資訊處製作；財團法人民間司法改革基金會備份。
